【裁判字號】    98,易,126
【裁判日期】    980327
【裁判案由】    詐欺
【裁判全文】
臺灣士林地方法院刑事判決               98年度易字第126號
公  訴  人  臺灣士林地方法院檢察署檢察官
被      告  丙○○
上列被告因詐欺案件，經檢察官提起公訴（98年度偵緝字第266號）
，本院判決如下：
    主  文
丙○○幫助意圖為自己不法之所有，以詐術使人將本人之物交付
，處有期徒刑肆月，如易科罰金，以新臺幣壹仟元折算壹日。
    事  實
一、丙○○明知申請帳戶使用係輕而易舉之事，一般人無故取得
    他人金融帳戶使用之行徑常與財產犯罪密切相關，而可預見
    該等不自行申辦帳戶使用，反而收取他人存摺或提款卡使用
    之人，可能係遂行不法所有意圖用以詐騙他人，仍基於幫助
    他人詐欺財物之犯意，於民國97年10月22日，在不詳處所，
    以不詳之對價，將其所開設士林郵局帳戶（帳號：0000000-
    0000000 號）及華南商業銀行帳戶（帳號：000000000000號
    ）之提款卡及密碼（起訴書原指交付存摺部分，業經公訴人
    當庭予以減縮），交付予某不詳年籍姓名之詐欺集團成員，
    嗣詐欺集團成員即基於為自己不法所有之意圖：(一)於97年10
    月22日下午6 時許，假冒東森購物頻道客服人員，撥打乙○○電話，謊稱因其之前在該購物頻道購物時，發生作業錯誤
    造成每月會由乙○○之帳戶中扣除新臺幣（下同）3,690 元
    ，且銀行亦將就乙○○之帳戶進行凍結，須由乙○○配合前
    往提款機操作確認云云，致使乙○○陷於錯誤，嗣於同日晚
    上6 時59分許，前往住處附近之桃園縣蘆竹鄉○○○街「全
    家便利商店」內，依該詐騙集團成員指示之方式操作提款機
    ，因而在不知情狀況下，匯款3,829 元至丙○○前揭士林郵
    局帳戶後，隨即遭人提領一空；嗣乙○○發現有異，始知受
    騙，並報警處理。(二)於同日下午6 時45分許，假冒東森購物
    頻道客服人員，撥打甲○○電話，以上開同一事由，謊稱因
    甲○○之前在該購物頻道購物，發生自動提款機設定錯誤，
    造成每月會由甲○○之帳戶中扣除固定金額，必須由甲○○
    配合前往解除設定云云，致使甲○○陷於錯誤，嗣於同日晚
    上7 時27分許，先前往住處附近之台中市○○路郵局，依該
    詐騙集團成員指示之方式操作提款機，因而在不知情狀況下
    ，匯款29,989元至丙○○前揭士林郵局帳戶；再依該詐騙集
    團指示，於翌（23）日凌晨0 時43分許，前往台中市○○路
    郵局，匯款2,9984元至丙○○上述華南銀行帳戶，上開款項
    均隨即遭人提領一空；嗣甲○○發現有異，始知受騙，報警
    處理，經警循線查悉上情。
二、案經臺北市政府警察局士林分局報請臺灣士林地方法院檢察
    署檢察官偵查起訴。
    理  由
壹、證據能力
    按被告以外之人於審判外之言詞或書面陳述，除法律有規定
    者外，不得作為證據；又被告以外之人於審判外之陳述，雖
    不符合同法第159 條之1 至第159 條之4 之規定，但經當事
    人於審判程式同意作為證據，法院審酌該言詞陳述或書面陳
    述作成時之情況，認為適當者，亦得為證據。當事人、代理
    人或辯護人於法院調查證據時，知有第159 條第1 項不得為
    證據之情形，而未於言詞辯論終結前聲明異議者，視為有前
    項之同意，刑事訴訟法第159 條第1 項及第159 條之5 分別
    定有明文。查被害人乙○○、甲○○等於警詢中所為之陳述
    ，雖屬被告以外之人於審判外之陳述，復未於審理期日到院
    接受交互詰問，惟當事人於本院準備程序及審判期日中均表
    示無意見而不予爭執，且迄至言詞辯論終結前亦未再聲明異
    議，本院審酌上開證據資料製作時之情況，尚無違法不當之
    瑕疵，亦認為以之作為證據應屬適當，依刑事訴訟法第159
    條之5 規定，認前揭證據資料均有證據能力，合先敘明。
貳、實體認定部分：
一訊據被告丙○○固不否認系爭二個帳戶為其設立之情，惟矢口
  否認有前揭幫助詐欺犯行，辯稱：伊於97年11月才發現上開二
  個帳戶之提款卡各一張均遺失，二張提款卡原是一起放在一個
  透明套子內，套子放在隨身包包裡，因伊怕忘記密碼，所以提
  款卡背面以原子筆記載密碼，兩張提款卡密碼一樣，而存摺、
  印章則並無遺失云云。
二前揭被害人乙○○、甲○○因分遭詐騙集團成員施以前述之詐
  術，致陷於錯誤，而分別匯入事實欄所載之款項至被告名下之
  系爭帳戶，並隨即遭人提領一空等情，業據被害人乙○○、甲○○於警詢中陳述明確（分見偵字第256 號卷第4 至5 頁、偵
  字第491 號卷第7 至8 頁警詢筆錄），並有臺新銀行自動櫃員
  機交易明細表影本一紙、乙○○存摺影本一頁、郵政自動櫃員
  機交易明細表影本二紙（見偵字第256 號卷第5 頁、第8 頁；
  偵字第491 號卷第10至11頁）、士林郵局客戶歷史交易清單、
  華南商業銀行存款往來明細表等件（見偵字第491 號卷第17至
  18頁、第21頁）、華南商業銀行士林分行97年11月18日華士存
  字第097407號函及客戶基本資料建檔查詢印表各一紙（見偵字
  第491 號卷第15至16頁）為憑。是被告所有之系爭二個帳戶於
  案發時確由詐欺乙○○、甲○○之正犯管領使用，並於被害人
  乙○○、甲○○匯款後，即遭提領一空之情節，至為明確。
三被告雖以前詞置辯，然查：
  (一)詐欺正犯為避免員警自帳戶來源回溯追查出真正身分，乃以
    他人帳戶供作詐得款項出入之帳戶，此為詐欺正犯需利用他
    人帳戶之原因，相應於此，詐欺正犯亦會擔心如使用他人帳
    戶，因帳戶持有人非自己，則詐得款項將遭不知情之帳戶持
    有人提領，或不知情帳戶持有人逕自掛失以凍結帳戶之使用
    ，甚或知情之帳戶持有人以辦理補發存摺、變更印鑑、密碼
    之方式，將帳戶內存款提領一空，致其費盡周章所詐得之款
    項化為烏有。則詐欺正犯所使用之帳戶，必須為其所能控制
    之帳戶，始能確保詐得款項。申言之，詐欺正犯絕不可能使
    用他人遺失存摺、提款卡、印鑑、密碼之帳戶供作詐得款項
    匯入之帳戶，以免除遭真正帳戶持有人提領或掛失之風險。
    且查被告供稱：伊郵局帳戶約三、四年未使用，華南銀行則
    原先做為伊在勤力報社任職時之薪資發放帳戶，該帳戶約於
    96 年12 月間伊將薪資所得最後一筆約數千元領出來後，就
    沒有使用；系爭帳戶二本存摺因伊另寄放放在朋友那邊，所
    以並沒有不見（見本院卷第4 頁、第7 頁98年3 月6 日準備
    程序筆錄）。觀諸前述被告之華南銀行帳戶存款往來明細，
    該帳戶確於97年2 月1 日之前有多筆標示「勤力國際」之存
    款人，存入金額為一千餘元至二萬餘元不等之款項，堪認係
    屬被告所稱薪資所得無誤，惟自97年2 月1 日存入最後一筆
    3,256 元後，於97年2 月4 日該帳戶為人全數提領一空，餘
    額自該時起均為零元，有華南銀行帳戶存款往來明細一份可
    按，顯見被告所稱之最後一筆交易並非於96年12月間，應係
    在97年2 月4 日由被告提領3,256 元，且在此之後該帳戶被
    告即無使用。另觀諸前述被告之士林郵局帳戶，該帳戶於95
    年2 月8 日存入1,000 元開戶後，隨即於同年2 月27日將
    1,000 元提領，餘額僅剩22元，至本件案發前均無使用，有
    該帳戶客戶歷史交易清單一紙可憑。被告上開二帳戶實際並
    無使用，且帳戶內餘額華南銀行自97年2 月4 日起則一直保
    持為零元，士林郵局自95年2 月27日起亦一直保持為22元，
    又被告自陳其於97年9 月底失業後，就一直以留存在身上的
    錢過活，顯然被告至遲自97年2 月4 日起迄本件案發之97年
    10月22日止，均未曾使用過上開系爭二帳戶之存摺及提款卡
    ，又被告既知因無須使用而將存摺交放朋友住處，惟猶特別
    將同為無須使用之提款卡存放身上，其動機顯然可議。又被
    告供稱其身份證、駕照等重要證件也放在與上述二張提款卡
    同類型之另一透明套子內，但特別將之放在衣褲口袋內隨身
    攜帶，因此並未遺失（見本院卷第7 頁98年3 月6 日準備程
    序筆錄、第30頁審判筆錄），按身分證與提款卡同為個人重
    要證件，被告既知須將身分證妥善保管於衣褲袋內，卻稱提
    款卡另置放於包包內，於取用包包內物品時掉落（見本院卷
    第29頁審判筆錄），何以同為重要證件，被告保管之方式、
    處所、態度竟有如此歧異？又本件被告系爭華南銀行帳戶，
    於97年10月23日已辦理結清，有華南商業銀行士林分行97
    年11月18日華士存字第097407號函在卷可佐（見偵字第491
    號卷第15頁），苟如依被告所辯係提款卡遺失後落入詐騙集
    團手中，則詐騙集團僅需行騙後使用該提款卡將所得儘速提
    出即可，竟多此一舉在詐得被害人甲○○第二筆款項並全數
    提領而出後，同一天稍晚還就該帳戶辦理結清手續，顯不符
    常情。是以核被告上開辯解，實難認與常情相符，自難予以
    採信。
  (二)被害人乙○○、甲○○匯款後，所匯款項即遭人分筆提領殆
    盡，每筆提領金額最高為20,000元，每筆提領金額完畢後緊
    接有6 元支出之交易紀錄，核與一般使用自動櫃員機提領款
    項者，單筆提領上限為20,000元、如跨行提款須收取6 元之
    交易常情相符，堪認上開詐得款項係以被告之提款卡插入自
    動櫃員機內提領之方式取出。而欲使用提款卡領取款項者，
    須於金融機構設置之自動櫃員機上依指令操作，並輸入正確
    之密碼，方可順利領得款項，由此可見，如非帳戶所有人同
    意、授權而告知提款卡密碼等情況，單純持有提款卡之人，
    欲隨機輸入號碼而領取款項之機會，以提款卡有密碼之設計
    ，未經持款人授權之人任意輸入號碼而能與正確之密碼相符
    者，機率微乎其微。一般而言，為避免密碼及提款卡同遭他
    人取得、利用，均知提款卡應與其密碼分別保存，或者將密
    碼牢記心中，而不在任何物體上標示或載明密碼，以免徒增
    帳戶款項遭人持提款卡併同輕易得知之密碼而盜領存款。被
    告否認提供帳戶提款密碼係由其交付詐欺正犯使用，就詐欺
    正犯何以得利用其帳戶，鍵入密碼提領詐得款項乙情，辯稱
    ：係因怕忘記所以將提款卡密碼記在提款卡背面云云。惟經
    本院於98年3 月6 日準備程序訊及被告密碼號碼為何乙節，
    被告竟能不加思索即可答出係為134679，並解釋該組密碼為
    鍵盤二側由左而右、由上而下對稱之號碼，被告既已選用此
    組號碼作為系爭帳戶密碼，勢必取其易記之優勢，且被告對
    於密碼為何，經本院當庭隨問即答，毫無障礙，被告對於密
    碼記憶如此深刻，實無其所飾稱害怕忘記之情，且又將其記
    載在提款卡上，實為畫蛇添足之舉，其空言為前揭不符常情
    之辯解，不能採信。
  (三)本件被告雖否認有提供帳戶之情，致不能明其正確之犯罪時
    間及地點，惟本院再審酌系爭士林郵局帳戶自被告於95年2
    月27日提領1,000 元後，僅餘22元，迄97年10月22日起始出
    現多筆存入金額後，隨即提領一空之紀錄；而系爭華南銀行
    帳戶，自被告於97年2 月4 日提領3,274 元後，均餘零元，
    同為97年10月22日起始出現多筆存入金額，隨即均提領一空
    。則依卷內華南銀行存款往來明細表、士林郵局客戶歷史交
    易清單所呈現之存提款記錄所示，該帳戶於97年10月22日前
    ，幾無進、出，與97年10月22日以後之異常提領現象截然有
    別，更可證系爭士林郵局帳戶被告於95年2 月27日提領
    1,000 元、華南銀行於97年2 月4 日提領3,274 元後，迄97
    年10月22日出現異常提領現象以前，並未有遭他人不法利用
    之情。又衡情詐欺正犯並無提早取得他人帳戶之必要，且使
    用他人帳戶行騙，因被害人隨時可能發現受騙進而報警，即
    有隨時被列為警示帳戶而資金凍結無法提領犯罪所得之高度
    風險，是故詐欺正犯於取得帳戶存摺、提款卡後，使用天數
    均不長，故當有極高機率係被告將提供帳戶予詐欺正犯使用
    之實際時間，與詐騙集團開始使用帳戶行騙之時間大致相符
    ，又本件被害人乙○○、甲○○均係於97年10月22日下午6
    時以後始接獲詐騙集團之來電行騙，是以被告於該日下午6
    時前將二張提款卡交付予詐騙集團，並非不可行。綜合上情
    ，本件被告將系爭帳戶提供予詐欺正犯使用之時間，應為97
    年10月22日之情，可資認定。
四按金融機構接受客戶申請一般存款帳戶之現況，絕大多數不須
  任何條件，亦無須任何費用，即任何人均可辦理金融帳戶存摺
  使用，如無特殊理由，實無借用他人存摺、提款卡使用之必要
  ；而金融存摺、提款卡等物，事關存款人個人財產權益之保障
  ，倘有不明之金錢來源，甚而攸關個人法律上之責任，其專有
  性甚高，除非本人、與本人具有信賴關係或其他特殊原因，難
  認有何流通使用之可能，一般人均有妥為保管防阻他人任意使
  用之認識；縱使特殊情況偶有交付他人使用之需，亦必然深入
  瞭解用途及合理性後，再行提供以使用，方符常情。且該等專
  有物品如落入不明人士手中，而未加以闡明正常用途，極易被
  利用為與財產有關之犯罪工具，此為吾人依一般生活認知所易
  於體察之常識。又有犯罪意圖者，非有正當理由，竟提供金錢
  代價徵求他人之帳戶，則客觀上可預見其目的，係供為某筆資
  金之存入，後再行領出之用，且該筆資金之存入及提領過程係
  有意隱瞞其流程或避免行為人身分曝光之用意，一般人本於一
  般認知能力均甚易於瞭解。而一般詐欺集團即常以向不特定人
  收購或租用金融帳戶存摺、提款卡之方法而從事如同本案之詐
  欺犯罪模式，報章、雜誌、電視亦常有報導。查被告為成年人
  ，並非無社會經驗之人，明知存摺、提款卡等有關個人財產、
  身分之物品，倘淪落於不明人士手中，極易被利用為與財產有
  關之犯罪工具，竟願將其提款卡及密碼等物交付予與其身分上
  不具密切關係之人，顯然對於該帳戶將作為不法使用，有所認
  知，是雖卷內事證並無積極證據證明被告知悉該詐欺正犯將如
  何犯罪，而無法於本件認定被告有與該詐欺集團實施詐欺犯行
  之共同犯意聯絡，惟被告既對金融帳戶交付他人使用，可能遭
  持以從事財產犯罪有所認知，其有幫助他人犯詐欺取財罪之不
  確定犯罪故意甚明。綜上，本件事證明確，被告犯行洵堪認定
  ，應依法論科。
五被告基於幫助詐欺之不確定故意，提供帳戶對於詐欺正犯資以
  助力，核其所為，係犯刑法第30條第1 項、第339 條第1 項之
  幫助詐欺取財罪。而刑法上並無「共同幫助」之情，當亦無「
  幫助共同」之可言，故被告所幫助之正犯，雖係詐欺集團，就
  詐欺犯行有犯意聯絡及行為分擔，但並無幫助共同之可言。被
  告以一次提供二個不同帳戶提款卡之幫助行為，分別幫助詐欺
  集團成員詐得被害人乙○○、甲○○等數個被害人之財物，係
  一行為而觸犯數幫助詐欺取財罪名，為想像競合犯，應從一重
  之幫助詐欺取財罪處斷。再被告係幫助他人犯罪，應依刑法第
  30條第2 項之規定，按正犯之刑減輕之。爰審酌被告一次提供
  二個帳戶供詐欺集團詐騙他人財物，危害社會正常交易安全，
  增加被害人尋求救濟之困難，並使犯罪之追查趨於複雜，被害
  人遭詐騙金額，及犯罪後飾詞否認犯行，且未賠償被害人，以
  及被告知智識程度、犯罪之手段、犯後造成之損害等一切情狀
  ，量處如主文所示之刑，並諭知易科罰金之折算標準。
據上論斷，應依刑事訴訟法第299 條第1 項前段，刑法第30條第
1 項、第2 項、第339 條第1 項、第55條、第41條第1 項前段，
刑法施行法第1 條之1 ，判決如主文。
本案經檢察官莊富棋到庭執行職務
中    華    民    國    98    年    3     月    27    日
                  刑事第四庭審判長法  官
                                  法  官
                                  法  官
以上正本證明與原本無異。
如不服本判決應於收受判決後10日內向本院提出上訴書狀，並應
應敘述具體理由。其未敘述上訴理由者，應於上訴期間屆滿後20
日內向本院補提理由書(均須按他造當事人之人數附繕本)「切勿
逕送上級法院」。
                            書記官  劉育君
中    華    民    國    98    年           月          日


司法院資訊處製作；財團法人民間司法改革基金會備份。
